【裁判字號】    89,訴,1650
【裁判日期】    900517
【裁判案由】    新型專利申請
【裁判全文】
臺北高等行政法院判決                            八十九年度訴字第一六五○號
                              .
    原      告  甲○○  男五十.
    被      告  經濟部智慧財產局
    代  表  人  陳明邦（局長）
    訴訟代理人  乙○○
右當事人間因新型專利申請事件，原告不服經濟部中華民國八十九年八月二十八日經
（八九）訴字第八九○八八三二二號訴願決定，提起行政訴訟。本院判決如左：
    主  文
原告之訴駁回。
訴訟費用由原告負擔。
    事  實
一、事實概要：緣原告於民國（以下同）八十七年五月二十五日以附件一所示「具有
    加熱裝置之加強遠紅外線服飾」，向被告（八十八年一月二十六日改制前為經濟
    部中央標準局）申請新型專利，經被告編為第000000000號予以審查結
    果，以八十七年十二月十一日台專（參）○二○一七字第一四四八六七號專利審
    定書，認與附件二所示專利公報八十六年新型公告第三二一九一二號「熱遠紅外
    線物理治療保健護腰」相較，不具進步性，不予專利；原告不服，於八十七年十
    二月二十八日申請再審查，被告以八十八年七月十九日智專（七）○五○二六
    字第一二四四四七號專利再審查案核駁理由先行通知書，通知原告提出申復資料
    ，原告於八十八年七月三十日提出申復資料後，被告以八十九年三月三日智專三
    (一)○五○二六字第八九八七○○○三六九號專利再審查核駁審定書，認與附件三
    、四所示日本國特許廳公開實用新案公報昭五八─四三四五九號「遠赤外線利
    用型健康具」專利案（以下稱引證一）、平四─一八五四五號「遠
    赤外線放射健康衣料品」專利案（以下稱引證二）相較，為熟習該項技
    術者所能輕易完成，且所產生之功效亦無增進，仍認不符新型專利要件，應不予
    專利。原告不服，向經濟部提起訴願，亦遭八十九年八月二十八日經（八九）訴
    字第八九○八八三二二號決定駁回，遂提起行政訴訟。
二、兩造聲明：
  (一)原告聲明求為判決：
    1.訴願決定及原處分均撤銷。
    2.被告對原告八十七年五月二十五日申請「具有加熱裝置之加強遠紅外線服飾」
      新型專利申請事件（申請案號第000000000號）應作成准予專利之行
      政處分。
    3.訴訟費用由被告負擔。
  (二)被告聲明求為判決：如主文所示。
三、兩造之爭點：
  原告八十七年五月二十五日申請之「具有加熱裝置之加強遠紅外線服飾」（申請案
  號第000000000號，以下簡稱系爭新型專利），是否符合新型專利之要件
  ？
  (一)原告主張之理由：
    1.起訴狀略謂：因人的身體含有蛋白質及ＤＮＡ，一旦溫度超過℃，必將引起
      燙傷，本發明之主要目的，正是可以直接接觸人體，而不需要墊置其他服飾，
      以避免燒燙傷。原處分及訴願決定均未考慮本發明因需使用於人體，故必需考
      慮「生物相容性」及「人體舒適性」，顯然缺乏醫學工程之常識。引證一可使
      用50℃之高溫，就足以證明必需墊置其他服飾，否則引起燒燙傷，不符合『生
      物相容性』；而引證二係將遠紅外線之塊狀物，放在最表面，所以當此表面與
      身體直接接觸時，必定引起不適，並影響血液循環，故依照專業醫學工程之常
      識判斷，引證一與引證二，均需有其他墊置服飾，故不適用。
    2.補充狀略謂：起訴狀中之「發明」均修正為「創作」。本創作將引證一所使用
      之溫度，改良降為上限℃，可與皮膚直接接觸，不會造成灼傷；將引證二之
      塊狀突出遠紅外線晶體，改良為粉末狀，並包含於布纖維之中，不會壓迫皮膚
      ，直接與皮膚接觸，不至影響循環造成挫傷，確有改良之效果，符合專利法第
      九十七條之規定等語。
  (二)被告主張之理由：
    原告起訴理由稱：「原審查人及訴願審議委員會都沒有考慮此『發明』因使用於
    人體，故必需考慮『生物相容性』及『人體舒適性』，‧‧‧」並指稱「引證一
    ，可使用℃之高溫就足以證明必需墊置其他服飾，否則引起燒燙傷，不符合『
    生物相容性』；而引證二，係將遠紅外線之塊狀物，放在最表面，所以當此表面
    與身體直接接觸時，必定引起不適，‧‧‧必需有其他墊置服飾，故不適用。」
    云云。惟查本案所請為「新型」案，而原告在訴狀中卻一再稱為「發明」案，原
    告顯然似不清楚申請何種專利，上述兩種專利在專利法第十九條：「稱發明者，
    謂利用自然法則之技術思想之高度創作。」與第九十七條：「稱新型者，謂對物
    品之形狀、構造或裝置之創作或改良。」中已有明確之定義，先予指明；又原告
    一再執著於本案於使用時無需加墊服飾，而主觀推測引證案皆需加墊服飾，然新
    型專利之審查係針對所請物品之形狀、構造或裝置是否創新予以審定，至於消費
    者使用時是否需加墊服飾之使用方法，則非屬新型論究範疇，故起訴理由不足採
    等語。
    理  由
按凡對物品之形狀、構造或裝置之創作或改良，而可供產業上利用之新型者，得依法
申請取得新型專利，固為專利法第九十七條、第九十八條第一項所明定。惟其新型如
「係運用申請前既有之技術或知識，而為熟習該項技術者所能輕易完成且未能增進功
效時」，仍不得依法申請取得新型專利，復為同法第九十八條第二項所明定。本件系
爭新型專利申請案，經被告編為第000000000號予以審查結果，以八十七年
十二月十一日台專（參）○二○一七字第一四四八六七號專利審定書，認「(一)本案『
具有加熱裝置之加強遠紅外線服飾』，特徵在其係由一具有加熱裝置之表層布，與一
吸附有遠紅外線陶瓷粉末之裡層布相疊合而成，以藉加熱裝置加熱遠紅外線陶瓷粉末
。(二)本案與專利公報八十六年新型公告第三二一九一二號「熱遠紅外線物理治療保健
護腰」相較，同樣為具加熱遠紅外線功能之衣物，也同樣由附有電熱線、電池等加熱
裝置之布層及吸附有遠紅外線陶瓷粉末之布層所組成，僅布層之層數較少。但布層之
數目減少，為熟悉該行人士易為之者，且布層之數目過少，易致加熱裝置灼傷人體（
灼傷人體之可能性增大）；且本案之遠紅外線陶瓷粉末（）係直接接觸人體，易因
人體之汗、熱等而掉落，且直接接觸人體易導致不適感，未若前述引證案之遠紅外線
粉末膠層與人體間尚隔不織布等層者舒適且耐用。(三)綜上所述，本案為應用習知技術
而無功效增進者，不具進步性。另本案創作說明(2)頁第二段第三行之『裡層布』於說
明書中其餘部分均為『裹層布』，併予指明。」等語，不予專利；原告不服，於八十
七年十二月二十八日申請再審查，被告以八十八年七月十九日智專（七）○五○二
六字第一二四四四七號專利再審查案核駁理由先行通知書，通知原告提出申復資料，
原告於八十八年七月三十日提出申復資料後，被告以八十九年三月三日智專三(一)○五
○二六字第八九八七○○○三六九號專利再審查核駁審定書，認「(一)本案本局曾於八
十八年七月十九日以（八八）智專(七)○五○二六字第一二四四四七號再審查核駁理由
先行通知書通知提出申復，並經台端申復補充說明到局。(二)本案再審核駁申覆理由主
要係指引證案（日本實開昭五八─四三四五九與實開平四─一八五四五）：(1)未明示
遠紅外線層與身體直接接觸，(2)加熱裝置或懷爐所產生之溫度較高，易灼傷皮膚。(三)
查本案係申請一物品之新型專利，論究之焦點在於物品之構造，即本案主張具加熱裝
置之服飾，其裡層布上吸附有遠紅外線陶瓷粉末，至於該服飾是否與身體直接接觸，
則非新型論究重點，何況引證案之健康衣料品或健康具，亦可調整在約℃之溫度與
身體直接接觸使用（視使用者需求而定），且引證一之加溫範圍底限℃仍落在本案
所定溫度（℃～℃）範圍內，故本案以加熱裝置使保健護帶類之內層布上之遠紅
外線、陶瓷粉末產生遠紅外線輻射入人體內，促進血液循環及消除疲勞，其技術手段
確已見於引證案中，為熟習該項技術者所能輕易完成，且所產之功效亦無增進，因此
申覆無理。(四)本案申覆理由另指本案內層布為可拋棄式，所使用之結構皆為軟質材料
以及本案僅用二層結構、透氣性佳等；惟查以上所指額外申覆理由均非本案創作重點
，併此指明。」等語，仍認不符新型專利要件，應不予專利。原告不服，以遠紅外線
要發揮功效，達到促進血液循環，消除疲勞之效，有二必要條件：1.產生之遠紅外線
能夠深入皮膚內部組織中，產生深層加熱之功效。此需遠紅外線直接照射在皮膚之上
，波長也應在1100mm左右，才能保證其保健之功效。2.遠紅外線晶體之溫度比體溫高
，高愈多，效率愈好。而被告所舉之引證案中，在遠紅外線晶體與皮膚間尚有其他服
飾，晶體所發之遠紅外線必先為其他服飾所吸收，完全無法到達皮膚表面，根本無遠
紅外線產品所必備深層加熱之功效，最多只是一般保暖用品等語，向經濟部提起訴願
，該部八十九年八月二十八日經（八九）訴字第八九○八八三二二號訴願決定，以依
卷附本案之專利說明書所述，本案係由一具有加熱裝置之表層布與一吸附有遠紅外線
陶瓷粉末之裡層布相互疊合所構成，藉由表層布之加熱裝置來加熱該裡層布之遠紅外
線陶瓷粉末，使所產生之遠紅外線可直接輻射入人體皮膚內，可達成原告所稱之促進
血液循環，加速藥物經皮吸收，加速新陳代謝，及消除疲勞之功效。惟查本案具加熱
裝置且最外層為可放射遠紅外線之物質之構造及技術內容，已揭示於引證一及引證二
，自難謂符新型專利要件。又物品之實施方法，非新型專利保護之對象，而專利法所
稱之新型係針對物品之形狀、構造或裝置之創作或改良，此為專利法第九十七條所明
定，訴願理由所指稱引證及二之健康具或健康衣料品，在使用時，與皮膚之間尚有其
他服飾，則非新型專利論究範圍，且引證一及二已揭示與本案相同特徵之具加熱裝置
，且最外層為可放射遠紅外線之物質，已如前述。更何況引證一及二並未揭示在使用
時尚需墊置其他服飾於皮膚上，此本屬原告之主觀推測。另查原告所指之加熱溫度，
本案於申請專利範圍中並未主張，且原告所稱最佳溫度℃，亦介於引證一所揭示之
可加熱溫度範圍（℃～℃）內，難稱本案具功技之增進，而符新型專利之要件等
理由駁回之，應予維持。查被告之一再審定，均係根據其審查委員專家之意見，有其
科學上之根據，被告最後之審定，亦係依據專家之意見，並憑其專業技術之經驗與學
理，而為結論，應可採憑。原告先謂系爭新型專利係其「發明」，嗣又更正為其「創
作」，似對「發明專利」與「新型專利」有所混淆，且系爭新型專利既為熟習此項技
術者所能輕易完成者，難認具功效之增進，揆諸首揭規定與說明，應不符新型專利之
要件。原處分所為本件應不予專利之審定，並無不合，訴願決定駁回原告之訴願，亦
無不當，均應予維持。原告徒執前詞，聲請撤銷原處分及訴願決定，為無理由，應予
駁回。原告撤銷訴訟部分既無理由，而應予駁回，則其請求本院判命被告對系爭新型
專利應作成准予專利之行政處分，核無理由，應併予駁回。
據上論結，本件原告之訴為無理由，爰依行政訴訟法第九十八條第三項前段，判決如
主文。
中      華      民      國     九十     年      五      月     十七     日
                         臺 北 高 等 行 政 法 院  第 二 庭
                                           審 判 長 法  官  王立杰
                                                    法  官  劉介中
                                                    法  官  陳雅香
右為正本係照原本作成。
如不服本判決，應於送達後二十日內，向本院提出上訴狀並表明上訴理由，如於本判
決宣示後送達前提起上訴者，應於判決送達後二十日內補提上訴理由書（須按他造人
數附繕本）。
中      華      民      國     九十     年      五      月    二十一    日
                                                    書記官  鄭聚恩


司法院資訊處製作；財團法人民間司法改革基金會備份。
